臺灣高等法院刑事判決　　　　　　　 96年度上訴字第4059號
上　訴　人
即　被　告　甲○○
選任辯護人　劉立恩律師
　　　　　　鍾永盛律師
上列上訴人因偽造文書案件，不服台灣台北地方法院九十六年度
訴字第七八０號，中華民國九十六年八月十六日第一審判決（起
訴案號：台灣台北地方法院檢察署九十五年度偵字第二六九九七
號），提起上訴，本院判決如下：
    主  文
原判決撤銷。
甲○○行使偽造私文書，足以生損害於他人，處有期徒刑月，
如易科罰金以銀元佰元即新台幣玖佰元折算壹日；減為有期徒
刑壹月又拾伍日，如易科罰金以銀元佰元即新臺幣玖佰元折算
壹日。手術同意書上偽造之「李國華」署押壹枚沒收。
    事  實
一、甲○○於民國九十二年四月二十四日陪同婚外女友乙○○至
    台北市○○○路○段八二號二樓「詹益宏婦產科醫院」進行
    人工流產手術，因護士要求書立手術同意書，甲○○為免身
    分曝光、引發日後不必要之麻煩，竟基於行使偽造私文書之
    犯意，於手術同意書上立同意書人欄偽造「李國華」之署名
    一枚，並在身分證號碼欄填寫錯誤之身分證字號，進而行使
    交付予該人員，足以生損害於真正之李國華及該院管理醫療
    相關文書資料之正確性。
二、案經乙○○告發由台灣台北地方法院檢察署檢察官偵查聲請
    簡易判決處刑，經原審法院改依通常程序審理。
    理  由
一、訊據上訴人即被告甲○○坦承確有在上揭時、地陪同女友乙
    ○○進行人工流產手術，因不願身分曝光，而以「李國華」
    名義簽立手術同意書不虛，核與蔡麗會所證無異，並有手術
    同意書影本一紙在案（他字卷第二十三頁）可徵，蔡女與被
    告具婚外生子關係，亦有法務部調查局（親子血緣關係）鑑
    定通知書一份存卷（同上卷第四頁）足憑。
二、被告之辯護人雖以蔡女乃未婚成年女子，無論依醫療法、優
    生保健法或「醫療機構施行手術及麻醉告知暨取得病人同意
    指導原則」規範，均不須他人同意，即可進行人工流產，只
    因護士多事，被告始應其所求，在系爭手術同意書上簽署，
    所為者，無非表示見證之意，既非文書，亦無偽造文書之犯
    罪故意，尤以蔡女熟知被告身分資料，醫院則有保守業務秘
    密義務，不致令該文書任意外流，實際上更不致令任何人受
    損害，自不能成立犯罪云云置辯。惟查：
（一）刑法之故意，係指行為人認識其行為，而依其意欲實行該
      行為者而言。又偽造文書罪中所稱之文書，凡以文字或符
      號表示一定之用意者，即屬之；其中「足以損害」之構成
      要件，乃以足致發生損害之可能或危險為已足，並不以損
      害實際發生為必要。既在文書之上，未經他人授權而以他
      人名義簽署，即足致他人權益有受損害之虞。至該他人是
      否實際存在？何等權益或利益遭受損害？均非所問。
（二）稽之系爭手術同意書，記載為「乙○○... 需接受月經規
      則手術，立同意書人對於該項手術之性質、過程、危險性
      、併發症及可能發生之後遺症，既經貴院惠予說明，已充
      分瞭解，若有意外情事發生，深信貴院醫療人員必善盡診
      療責任。左列諸項（即麻醉、必要之器官切除、緊急狀況
      之處置等）同意貴院全權處理。此致詹益宏婦產科醫院」
      ，立同意書人欄則應填載姓名、身分證字號、住址、與病
      患之關係等，有前述同意書一紙附卷為憑，可見該同意書
      性質上符合刑法所稱之文書，無庸置疑。
（三）被告係年逾五十歲之成年人，並擔任城揚有限公司之總裁
      ，為被告所直承，且有名片一紙存卷可參（原審卷第十二
      頁），自有相當之智識程度可知該同意書之內容文意及簽
      名所代表之效果。其明知自己非「李國華」，竟在上述同
      意書上簽寫「李國華」之姓名，身分證欄又不填載自己之
      身分證字號九碼，而僅填載八碼，足見被告乃刻意冒名造
      假，隱瞞真實，其具有認識而故意作為，至為明顯，不能
      因其動機係在於避免身分曝光、引發不必要麻煩而免責。
（四）系爭文書，無論其外觀或內容，均足使人以為係名為「李
      國華」之人所書立，被告將之交付醫院收存，自足生損害
      於真正之李國華與醫院管理醫療相關之文書資料之正確性
      ，要與蔡女是否熟知被告底細，及醫院有無保密義務等各
      情，均不生影響。
（五）綜合上述，所辯各節，皆無可採。本件事證至為明確，被
      告犯行堪以認定。
三、核被告所為，應成立犯刑法第二百十六條、第二百十條之行
    使偽造私文書罪。其偽造署押為偽造私文書之部分行為，又
    其偽造私文書後持以行使，該偽造之低度行為應為行使之高
    度行為所吸收，均不另論罪。被告行為後，刑法業經修正公
    布施行，與本件有關之易科罰金規定，比較新舊法結果，應
    適用較有利於被告之行為時刑法規定。又其犯罪時間係在九
    十六年四月二十四日以前，應依中華民國九十六年罪犯減刑
    條例予以減刑。
四、原審予以論科，固非無見。惟原判決事實認定被告之行為，
    致生損害於李國華及詹益宏婦產科醫院，當均屬私人性質，
    乃其主文諭知為「足以生損害於公眾及他人」，而有主文與
    事實相矛盾之違誤。被告猶執陳詞，否認犯罪，提起上訴，
    雖無理由，但原判決既有可議，自不能逕予維持，應由本院
    予以撤銷改判。爰審酌被告無前科紀錄，有本院被告前案紀
    錄表一份存卷可參，其素行尚稱良好，因不欲婚外情曝光而
    致犯罪之動機，所造成之危害猶非重大，及其智識程度暨犯
    後態度等一切情狀，仍量處如主文所示之刑，及諭知減得之
    刑，與易科罰金之折算標準，均如主如所示。至系爭手術同
    意書上「李國華」署名一枚，係屬偽造之署押，不問屬於被
    告與否，應依法宣告沒收。再緩刑宣告與否，係法院自由裁
    量之職權，並非對於無前科記錄，自認無再犯之虞，堅請給
    予自新之機者，即應准許，否則豈非變相鼓勵犯罪，是被告
    及其辯護人關此請求，不能准許，附此說明。
據上論斷，應依刑事訴訟法第三百六十九條第一項前段、第三百
六十四條、第二百九十九條第一項前段、刑法第二條第一項、第
二百十六條、第二百十條、第二百十九條，修正前刑法第四十一
條第一項前段，修正前罰金罰鍰提高標準條第二條，現行法規所
定貨幣單位折算新臺幣條例第二條，中華民國九十六年罪犯減刑
條例第二條第一項第三款、第七條第一項、第九條，判決如主文
。
中　　華　　民　　國　　96　　年　　11　　月　　13　　日
　　　　　　　　　刑事第十九庭　審判長法　官　尤豐彥
                                      法  官  魏新國
                                      法　官　洪昌宏
以上正本證明與原本無異。
如不服本判決，應於收受送達後十日內向本院提出上訴書狀，其
未敘述上訴之理由者並得於提起上訴後十日內向本院補提理由書
（均須按他造當事人之人數附繕本）。
                                      書記官　王韻雅
中　　華　　民　　國　　96　　年　　11　　月　　13　　日
附錄論罪科刑實體法條文：
中華民國刑法第210條
偽造、變造私文書，足以生損害於公眾或他人者，處 5 年以下有
期徒刑。
中華民國刑法第216條
行使第 210 條至第 215 條之文書者，依偽造、變造文書或登載
不實事項或使登載不實事項之規定處斷。
